臺灣高等法院民事判決　　　　　　　　 99年度重上字第708號
上　　訴　　人　師善堂
法 定 代 理 人　釋天嶽
訴 訟 代 理 人　吳孟良律師
　　　　　　　　陳博文律師
被　上　訴　人　魏肇輝
訴 訟 代 理 人　龍其祥律師
被　上　訴　人　巫明火
訴 訟 代 理 人　王志陽律師
上列當事人間請求損害賠償事件，上訴人對於中華民國99年10月
8日臺灣新竹地方法院99年度重訴字第67號 第一審判決提起上訴
，本院於100年2月23日言詞辯論終結，判決如下：
    主      文
原判決關於駁回上訴人下列第二、三項之訴及假執行之聲請與命
負擔該訴訟費用部分廢棄。
被上訴人巫明火應給付被上訴人魏肇輝新台幣伍佰萬元及自民國
九十九年一月十五日起至清償日止，按年息百分之五計算之利息
，並由上訴人代位受領之。
被上訴人魏肇輝應另給付上訴人新台幣參佰參拾參萬參仟參佰參
拾參元及自民國九十九年一月二十六日起至清償日止，按年息百
分之五計算之利息。
上訴人其餘上訴駁回。
廢棄改判部分第一、二審訴訟費用由被上訴人負擔，駁回部分第
二審訴訟費由上訴人負擔。
本判決第二、三項所命給付，於上訴人依序以新台幣壹佰陸拾柒
萬元、壹佰壹拾貳萬元供擔保後，得假執行；但被上訴人巫明火
、魏肇輝依序以新台幣伍佰萬元、參佰參拾肆萬元供擔保後，得
免為假執行。
其餘假執行之聲請駁回。
    事實及理由
一、上訴人起訴主張：坐落新竹縣北埔鄉○○段內大坪小段36-7
    9、36-80、36-81、36-82、36-133、36-136、36-140地號等
    7筆土地（下稱系爭7筆土地）所有權應有部分各7/100，前
    雖曾登記在被上訴人魏肇輝（以下與被上訴人巫明火合稱被
    上訴人，若僅指其中1人，則逕稱其名）名下，惟伊為系爭7
    筆土地所有權應有部分各7/120之實質所有權人，伊前於民
    國（下同）91年間訴請魏肇輝將系爭7筆土地所有權應有部
    分各7/120移轉登記返還伊，業經本院以96年度上更(二)字第1
    16號判決判命魏肇輝應將系爭7筆土地所有權應有部分各7/1
    20移轉登記與伊，並已於96年11月21日判決確定在案。詎伊
    對魏肇輝提起上開訴訟尚未判決確定前，巫明火乃以其於84
    年間已以新台幣（下同）1,000萬元向魏肇輝購買系爭7筆土
    地所有權應有部分各7/100，惟魏肇輝未依約辦理系爭7筆土
    地所有權應有部分各7/100之移轉登記為由，於95年間對魏
    肇輝提起系爭7筆土地所有權應有部分各7/100移轉登記之訴
    ，嗣經原法院以95年度重訴字第70號判決巫明火勝訴，並於
    95年10月19日判決確定，巫明火即於96年5月29日依該確定
    判決向地政機關辦理系爭7筆土地所有權應有部分各7/100之
    移轉登記，致伊對魏肇輝雖取得上開勝訴確定判決，惟已無
    從取回系爭7筆土地所有權應有部分各7/120。據此，依上開
    本院96年度上更(二)字第116號確定判決，魏肇輝對伊已有債
    務不履行之情事，並使伊受有至少相當於魏肇輝出售系爭7
    筆土地所有權應有部分7/100予巫明火之買賣價金1,000萬元
    之損害，爰依民法第226條第1項債務不履行損害賠償之法律
    關係，請求魏肇輝賠償1,000萬元。又巫明火向魏肇輝購買
    系爭7筆土地所有權應有部分各7/100，其後並依前述確定判
    決取得系爭7筆土地所有權應有部分各7/100，然迄今僅給付
    魏肇輝定金50萬元及第2期款450萬元，合計共500萬元，仍
    積欠魏肇輝500萬元未為清償，而魏肇輝亦怠於對巫明火行
    使該500萬元之價金債權，伊爰另依民法第242條債權人代位
    權之法律關係，代位魏肇輝訴請巫明火清償該500萬元，並
    由伊代位魏肇輝受領之。為此，爰依民法第226條第1項債務
    不履行損害賠償及同法第242條債權人代位權之法律關係，
    求為命：巫明火應給付魏肇輝500萬元，及自起訴狀繕本送
    達翌日起至清償日止，按年息5%計算利息，並由伊代位受領
    ；魏肇輝除上開500萬元外，應再給付伊500萬元，及自起訴
    狀繕本送達翌日起至清償日止，按年息5%計算利息之判決。
    原審判決上訴人敗訴，上訴人不服提起本件上訴，並於本院
    追加民法第184條第1項前段、第179條、及類推適用民法第1
    77條第1項等規定為對魏肇輝之請求權基礎，上訴聲明：(一)
    原判決廢棄。(二)上開廢棄部分，請求判決如下：1.巫明火應
    給付魏肇輝500萬元，及自起訴狀繕本送達翌日起至清償日
    止，按年息5%計算利息，並由上訴人代位受領；2.魏肇輝除
    前項金額外，應再給付上訴人500萬元，及自起訴狀繕本送
    達翌日起至清償日止，按年息5%計算利息。(三)願供擔保，請
    准宣告假執行，上訴人所為上開請求權基礎之訴之追加，雖
    為被上訴人所不同意（本院卷第89頁），惟此追加部分與上
    訴人於原審主張之基礎事實均係同一（魏肇輝移轉系爭土地
    予巫明火是否造成上訴人之損害之事實），核與民事訴訟法
    第446條第1項但書、第255條第1項第2款規定相符，應予准
    許。
    上訴人於本審補充略以：(一)本院96年度上更(二)字第116號判
    決就魏肇輝部分（即該判決主文第3項部分），係因魏肇輝
    上訴第三審不合法而遭駁回，與司法院大法官會議釋字第13
    5號解釋所示：不得聲明不服而提出或未聲明而誤為聲明而
    上級法院誤予廢棄或撤銷發回更審之無效形式判決有異，是
    上開判決於確定時即生確定之效力，非僅有形式確定力。
    (二)本件魏肇輝固於本院96年度上更(二)字第116號事件繫屬中
    ，將系爭7筆土地應有部分各7/100部分全部出賣予巫明火，
    並經巫明火辦妥所有權移轉登記，惟依民事訴訟法第254條
    第1項規定，伊如於上開事件勝訴時，該判決效力仍將及於
    系爭土地應有部分之受讓人巫明火，並無給付不能之問題，
    上開判決判令被上訴人移轉系爭土地應有部分各7/120予伊
    ，難謂係屬給付不能之無效判決。(三)魏肇輝明知系爭7筆土
    地應有部分各7/120為伊所有，仍將其出賣予巫明火，致伊
    受有無法取得上開系爭土地權利之損失，伊自得依侵權行為
    之規定，請求魏肇輝賠償損失，或依不當得利之規定，請求
    魏肇輝返還其所受之利益，即其取得之對價1,000萬元；再
    者，魏肇輝所為亦屬不法管理，伊得類推民法第177條規定
    ，請求魏肇輝給付出賣系爭土地伊應有部分之對價。
二、被上訴人一致聲明：(一)上訴駁回。(二)如受不利判決，願供擔
    保請准宣告假執行。
    被上訴人一致抗辯：(一)民事確定給付判決並非債之發生原因
    ，上訴人直接以本院96年度上更(二)字第116號判決判令魏肇
    輝應將系爭7筆土地所有權應有部分各7/120移轉登記與上訴
    人為由，認為魏肇輝應履行債務，未另提出證據證明上訴人
    對魏肇輝確有債權存在，則其請求委無可採。(二)系爭7筆土
    地所有權應有部分各7/100原登記為魏肇輝所有，惟巫明火
    已於84年間以1,000萬元向魏肇輝購買上開土地，魏肇輝未
    依約辦理移轉登記，業經巫明火於88年11月2日聲請假處分
    查封，則上訴人於91年間訴請魏肇輝將系爭土地所有權應有
    部分各7/120移轉登記與上訴人時，系爭土地應有部分所有
    權各7/120部分已處於假處分查封登記狀態，在該假處分登
    記未為塗銷前，登記機關即應停止與其權利有關之新登記，
    故上訴人請求上開所有權移轉登記，即係處於給付不能之狀
    態，法院自不得命為該相關權利之登記。況巫明火亦於95年
    間訴請魏肇輝為所有權移轉登記，業經原法院95年度重訴字
    第70號判決諭知魏肇輝應將系爭7筆土地所有權應有部分各
    7/100予巫明火確定，巫明火並於96年5月29日持該確定判決
    ，向地政事務所辦理移轉登記在案，縱上訴人於上開訴請魏
    肇輝將系爭土地應有部分所有權各7/120移轉登記與上訴人
    事件中勝訴確定，其既判力亦不及於善意之受讓人巫明火。
    故本院於96年10月23日以96年度上更(二)字第116號判決判令
    魏肇輝應將系爭7筆土地所有權應有部分各7/120之移轉登記
    予上訴人，按其內容，即屬所命之給付為絕對不能之違法、
    無效判決，縱已判決確定，亦僅有形式確定力，無實體確定
    力，上訴人執該判決據以請求損害賠償，應無理由。(三)上訴
    人主張系爭土地原為其與已逝訴外人徐阿泉、莊魏辛妹、宋
    燕謀所共有。日據時期昭和19年間，徐阿泉、莊魏辛妹等父
    女訴請分割系爭共有土地，因共有物分割登記錯誤，魏肇輝
    等人為訴外人徐阿泉之繼承人，就訴外人徐阿泉不當獲得之
    系爭7筆土地所有權應有部分7/50已辦畢公同共有繼承登記
    。訴外人莊魏辛妹之繼承人為莊盛雄、詹肇棋、詹素貞、詹
    素玲、詹素姬及魏肇輝等6人，已由莊盛雄、魏肇輝辦理繼
    承登記各取得系爭7筆土地所有權應有部分各7/100，因而訴
    請魏肇輝、莊盛雄等人應將系爭7筆土地公同共有權利範圍
    7/60及應有部分各7/120移轉登記與上訴人，固經本院96年
    度上更(二)字第116號判決上訴人勝訴。惟於上開判決裁判後
    ，除魏肇輝未為合法上訴（第三審上訴未委任律師為訴訟代
    理人），而遭裁定駁回確定外，其餘部分均因同案之莊盛雄
    等人提出上訴（魏肇輝公同共有權利範圍7/60部分，因共同
    訴訟必須合一確定，部分共同訴訟人莊盛雄等人上訴之效力
    及於未提起上訴之共同訴訟人即魏肇輝等人），嗣由最高法
    院以97年度台上字第1315號判決將該判決廢棄發回更審，再
    經本院以97年度上更(三)字第108號判決駁回上訴人之上訴（
    即維持原法院91年度訴字第268號第一審為上訴人敗訴之判
    決），復經最高法院以98年度台上字第2213號裁定駁回上訴
    人之上訴而確定，是上訴人非系爭7筆土地應有部分各7/120
    之真正所有權人，上訴人猶持上開本院96年度上更(二)字第11
    6號判決，主張：其為上開土地之真正所有權人，魏肇輝應
    依債務不履行、侵權行為、不當得利、及無因管理等相關規
    定給付上訴人1,000萬元，及代位魏肇輝訴請巫明火給付魏
    肇輝契約剩餘價金，由其受領云云，顯非可採。
    巫明火另抗辯：伊以1,000萬元向魏肇輝購買系爭7筆土地所
    有權應有部分各7/100後，魏肇輝一直未依約將系爭7筆土地
    所有權應有部分各7/100移轉登記與伊，致伊不得已提起訴
    訟以資解決，是魏肇輝就系爭7筆土地所有權應有部分各
    7/100 買賣契約之履行，對伊已有遲延給付、違約之情形，
    依被上訴人2人間所訂買賣契約之約定，魏肇輝應對伊負損
    害賠償責任，故加以扣減魏肇輝對伊所負之該損害賠償債務
    後，伊所尚積欠魏肇輝之價金債務數額，仍有待結算而未確
    定，然絕非係上訴人所主張之500萬元。
三、兩造不爭執之事實：
  (一)本院96年度上更(二)字第116號判決主文第3項判命魏肇輝應將
    系爭7筆土地所有權應有部分各7/120移轉登記與上訴人，魏
    肇輝雖提起第三審上訴，但因上訴不合法而致判決確定。
  (二)巫明火係於88年4月29日以1,000萬元之價金向魏肇輝買受系
    爭7筆土地應有部分各7/100之所有權，嗣巫明火為保全其對
    魏肇輝就上開所購買之土地之所有權移轉登記請求權，另向
    原法院聲請假處分，禁止魏肇輝處分該等土地，並經原法院
    於88年10月5日以88年度裁全字第1438號民事裁定准許在案
    。其後巫明火於95年間以魏肇輝遲未依約履行移轉登記土地
    所有權予巫明火為由，對魏肇輝提起原法院95年度重訴字第
    70號民事事件，訴請魏肇輝移轉該等土地之所有權，審理時
    魏肇輝經合法通知未到庭，並經原法院予以一造辯論判決巫
    明火勝訴，且魏肇輝未提起上訴而確定。
  (三)巫明火並於其後在上開本院96年度上更(二)字第116號判決之
    前，即已持本院95年度重訴字第70號民事確定判決，而向地
    政機關聲請辦妥系爭7筆土地應有部分各7/100之所有權移轉
    登記至巫明火之名下完畢。
  (四)上訴人前以其為原法院95年度重訴字第70號訴訟中具有法律
    上利害關係之第三人，因不知前開訴訟存在，以致不能於前
    開訴訟中提出足以影響原判決結果之攻擊或防禦方法，因此
    受有該確定判決效力所生之不利益為由，對巫明火、魏肇輝
    提起第三人撤銷之訴，業據原法院97年度撤字第1號、本院9
    7年度抗字第829號裁定駁回確定。又上訴人同持本院96年度
    上更(二)字第116號判決，並以巫明火明知系爭7筆土地之應有
    部分各7/120之所有權應屬於上訴人所有，卻仍向魏肇輝買
    受為由，對巫明火、魏肇輝提起塗銷所有權移轉登記等之訴
    （嗣上訴人於訴訟中撤回對魏肇輝之訴），亦業經原法院97
    年度訴字第427號、本院97年度上字第1121號判決及最高法
    院99年度台上字第592號判決予以駁回確定。
四、兩造爭執事項：
  (一)本院96年度上更(二)字第116號判決主文第3項之內容，是否因
    給付不能，且係違法判決而無效？上訴人主張依據上開主文
    ，因為魏肇輝就系爭7筆土地應有部分各7/120所有權已經無
    法移轉予上訴人，依債務不履行、侵權行為、不當得利、無
    因管理（擇一求為判決）法律關係為本件請求，有無理由？
  (二)如本件上訴人之請求有理由，上訴人得請求之損害賠償金額
    若干？巫明火已經支付多少買賣價金予魏肇輝？巫明火主張
    因為魏肇輝移轉所有權遲延違約，要對巫明火負損害賠償責
    任，並據以主張抵銷部分價金，是否有理由？
五、茲就上開爭執事項，分述如下：
  (一)本院96年度上更(二)字第116號判決主文第3項之內容，是否因
    給付不能，且係違法判決而無效？上訴人主張依據上開主文
    ，因為魏肇輝就系爭7筆土地應有部分各7/120所有權已經無
    法移轉予上訴人，依債務不履行、侵權行為、不當得利、無
    因管理（擇一求為判決）法律關係為本件請求，有無理由？
    1.按為訴訟標的之法律關係，於確定之終局判決中已經裁判
      者，就該法律關係即有既判力，當事人雖僅於新訴訟用作
      攻擊防禦方法，法院亦不得為反於確定判決意旨之裁判。
      又訴訟標的之法律關係，於確定之終局判決中經裁判者，
      當事人之一造以該確定判決之結果為基礎，於新訴訟用作
      攻擊防禦方法時，他造應受及既判力之拘束，不得以該確
      定判決言詞辯論終結前，所提出或得提出而未提出之其他
      攻擊防禦方法為與該確定判決意旨相反之主張（最高法院
      30年上字第8號及42年台上字第1306號判例參照）。查本
      院96年度上更(二)字第116號判決主文第3項既判命魏肇輝應
      將系爭7筆土地所有權應有部分各7/120移轉登記與上訴人
      ，並於96年11月21日確定之事實，為被上訴人所不爭執。
      則依前開判例要旨及民事訴訟法第400條規定，該項判決
      自有既判力。被上訴人雖辯稱：該上更(二)字第116號判決
      主文第3項所認定上訴人為系爭7筆土地應有部分各7/120
      之真正所有人之主張，已為本院97年度上更(三)字第108號
      判決所不認同，而為相反之認定，並經最高法院98年度台
      上字第2213號裁定駁回上訴人之上訴人確定，上開上更(二)
      之判決已無足採云云。惟查上開上更(二)字第116號判決主
      文第3項係命魏肇輝應將系爭7筆土地所有權應有部分各7/
      120移轉登記與上訴人；而本院上更(三)字第108號係就上訴
      人請求除魏肇輝外，另其餘徐振榮等20人應就系爭7筆土
      地公同共有權利範圍各7/60之所有權移轉登記與上訴人，
      暨另共有人莊盛雄辦理部分土地移轉登記與上訴人所為之
      判決，兩者之請求事項並不相同，各自獨立，亦即本院上
      更(二)字第116號判決主文之第2、4項固經最高法院97年度
      台上字第1315號判決廢棄，但廢棄之效力並未及於該上更
      (二)字第116號判決主文第3項，雖各該請求之基礎事實相同
      ，惟請求事項各自獨立，並無一部廢棄及於全部之適用。
      另確定判決之既判力，僅以主文為限，而不及於理由，確
      定判決之主文，如係就給付請求權之訴訟標的之法律關係
      為裁判，即不及於為其前提之基本權利。以及縱非屬訴訟
      標的之基本權利，其存在與否，因與訴訟標的之法律關係
      雖有影響，於判決理由中予以判斷，亦不能認為此項判斷
      有既判力（最高法院23年上字第2904號判例參照）。故本
      院上更(三)字第108號判決所認定之基本權利與訴訟標的之
      原因事實雖與本院上更(二)字第116號判決歧異，但因係
      法官個人之獨立見解，互不拘束，且依前開說明，因既判
      力僅以主文為限，並不及於理由，上更(二)號主文第3項與
      上更(三)號係就不同之請求事項而為判決，上更(三)號之判決
      理由更無拘束上更(二)號不同請求事項之理由與事實認定至
      明。
    2.被上訴人雖辯稱：巫明火於88年11月2日以原審法院88年
      度裁全字第1178號對系爭7筆土地執行假處分之保全程序
      ，且持95年11月21日確定之同法院95年度重訴字第70號民
      事判決就魏肇輝系爭7筆土地所有權應有部分各7/100辦理
      移轉登記完竣，本院上更(二)字第116號於96年10月26日宣
      判時已屬給付不能狀態，本院仍判令移轉登記，依大法官
      釋字第135號解釋，乃屬無效判決，無實體之確定力云云
      。惟查釋字第135號解釋係針對當事人不得聲明不服而提
      出不服之聲明或未提出不服之聲明而上級法院誤予廢棄或
      撤銷發回更審者所為之救濟辦法及效力之看法。本院上更
      (二)字第116號主文第3項已就實體審理而為之判決，僅因魏
      肇輝提起第三審上訴時未選任律師而經裁定駁回確定，並
      非不得上訴之判決，自非僅有形式之確定力。至因給付不
      能仍為實體為給付之判決，在未依再審程序廢棄之前，該
      項判決仍應有實體之確定力，至能否達到給付之目的，乃
      執行之問題，被上訴人認係一種絕對的無效判決，不無誤
      會。
    3.查本院96年度上更(二)字第116號主文第3項諭命魏肇輝應將
      系爭7筆土地所有權應有部分各7/120移轉登記與上訴人，
      既係終局判決確定，依強制執行法第4條第1項第1款規定
      ，即可據之聲請強制執行，被上訴人辯稱上訴人另須就債
      之原因舉證亦有誤會。而系爭7筆土地已屬給付不能已如
      上述，迄未排除該項不能之事由致無法執行，因可歸責於
      魏肇輝，上訴人依民法第226條第1項規定，請求魏肇輝賠
      償損害應屬正當。
  (二)上訴人得請求之損害賠償金額若干？巫明火已經支付多少買
    賣價金予魏肇輝？巫明火主張因為魏肇輝移轉所有權遲延違
    約，要對巫明火負損害賠償責任，並據以主張抵銷部分價金
    ，是否有理由？
    1.上訴人認系爭7筆土地業經魏肇輝以1,000萬元出售與巫明
      火，主張以此價金數額請求魏肇輝賠償等語。但查魏肇輝
      出售與巫明火之系爭7筆土地所有權，係應有部分各7/100
      ，而魏肇輝應將移轉登記與上訴人之系爭7 筆土地所有權
      僅應有部分各7/120， 故上訴人主張以買賣價金作為賠償
      損害之基準，自應以7/100與7/120之比例計算，應賠償之
      數額應為833萬3,333元（1,000萬7/100×7/120＝833萬
      3,333元，元以下四捨五入）及自起訴狀繕本送達翌日即
      99年1月26日起算，按年息5％之遲延利息（原審卷第63頁
      ）為合理，逾此數額即非正當，予以駁回。
    2.又巫明火對已辦理登記完畢取得魏肇輝系爭7筆土地所有
      權應有部分各7/100，惟尚有價金500萬元未給付一節，並
      不爭執，茲魏肇輝因怠於行使權利，上訴人依代位之法律
      關係，代位魏肇輝請求巫明火給付魏肇輝500萬元及自起
      訴狀繕本送達翌日即99年1月15日起算，按按年息5％之遲
      延利息（原審卷第65頁），由上訴人代為受領自屬有理由
      ，予以准許。至巫明火雖辯稱魏肇輝因移轉所有權遲延違
      約，要對巫明火負損害賠償責任可主張抵銷價金一節，姑
      不論巫明火早已取得系爭7筆土地所有權應有部分，已可
      為土地之占有使用，但迄未付清價金完竣，亦應負遲延給
      付價金之責任，且巫明火究竟受何損害，始終並未敘明及
      舉證，則遽為主張抵銷，自非有理。
六、綜上所述，上訴人依債務不履行之法律關係，請求魏肇輝之
    賠償損害，除代位請求巫明火給付500萬元及自99年1月15日
    起至清償日止，按年息5%計算之法定遲延利息由上訴人代領
    為有理由外，魏肇輝尚應給付上訴人為333萬3,333元及自99
    年1月26日起至清償日止，按年息5%計算之法定遲延利息，
    應予准許，逾此數額之請求為無理由，應予駁回。原審就上
    開應准許部分為上訴人敗訴之判決，自有未當，上訴人據以
    指摘，為上訴有理由，應將原審該部分判決廢棄。至上開不
    應准許部分，原判決為上訴人敗訴之判決，核無不合，該部
    分上訴為無理由，應予駁回。上開廢棄原判決部分爰判決如
    主文第2、3項所示，兩造就該部分均以願供擔保為准免假執
    行之聲請，爰酌定供擔保金額諭知之，請求無理由部分之假
    執行聲請依法不合，併予駁回。
七、上訴人依債務不履行及代位之法律關係請求既為有理由，則
    其另主張依侵權行為、不當得利、無因管理等法律關係為本
    件請求，已無另論述之必要。另兩造其餘之攻擊或防禦方法
    及未經援用之證據，經本院斟酌後，認為均不足以影響本判
    決之結果，自無逐一詳予論駁之必要，併此敘明。
八、據上論結，本件上訴為部分有理由，部分無理由，依民事訴
    訟法第450條、第449條第1項、第79條、第85條第1項本文、
    第463條、第390條第2項、第392條，判決如主文。
中    華    民    國   100    年    3     月    9     日
                    民事第一庭
                        審判長法  官  張耀彩
                              法  官  林金吾
                              法  官  盧彥如
正本係照原本作成。
如不服本判決，應於收受送達後20日內向本院提出上訴書狀，其
未表明上訴理由者，應於提出上訴後20日內向本院補提理由書狀
（均須按他造當事人之人數附繕本）上訴時應提出委任律師或具
有律師資格之人之委任狀；委任有律師資格者，另應附具律師資
格證書及釋明委任人與受任人有民事訴訟法第466條之1第1項但
書或第2項（詳附註）所定關係之釋明文書影本。如委任律師提
起上訴者，應一併繳納上訴審裁判費。
中    華    民    國    100    年    3    月    10    日
                              書記官 何家娟
附註：
民事訴訟法第466條之1（第1項、第2項）：
對於第二審判決上訴，上訴人應委任律師為訴訟代理人。但上訴
人或其他法定代理人具有律師資格者，不在此限。
上訴人之配偶、三親等內之血親、二親等內之姻親，或上訴人為
法人、中央或地方機關時，其所屬專任人員具有律師資格並經法
院認為適當者，亦得為第三審訴訟代理人。